【裁判字號】    89,上訴,1584
【裁判日期】    890711
【裁判案由】    傷害致死
【裁判全文】
臺灣高等法院刑事判決                      八十九年度上訴字第一五八四號
    上  訴  人  甲○○
    即  被  告
    選任辯護人  謝新平
右上訴人因傷害致死案件，不服臺灣板橋地方法院八十八年度訴字第二０七一號，中
華民國八十九年三月三十日第一審判決（起訴案號：臺灣板橋地方法院檢察署八十八
年度偵字第二五六八八號），提起上訴，本院判決如左：
    主      文
上訴駁回。
    事      實
一、甲○○與胡順福為連襟關係，緣以胡順福前曾出售發電機予妻乙○○之舅舅林仁
    山，惟認林仁山未付清項款而將發電機取回，嗣於民國八十八年十一月二十七日
    晚上九時許，甲○○、胡順福同時在臺北縣鶯歌鎮○○路某停車場，參加親友新
    居落成喜宴後欲離去之際，甲○○因不滿胡順福取回發電機而與之發生爭執，竟
    萌普通傷害之犯意，動手毆打胡順福，依客觀之情形，甲○○可預見如繼續毆打
    胡順福，將有造成胡順福死亡結果之可能，乃甲○○竟以拳頭毆擊胡順福頭部、
    腹部，致其不支倒地後，再接續出拳毆擊胡順福之腹部，致胡順福受有顏面腫脹
    、鼻孔出血、腹部柔軟膨脹大量出血、左上臂後部及右大腿後部瘀血之傷害。甲○○毆打胡順福後，認僅一般酒後打架不以為意，即由女婿陳勇勝接送返回桃園
    縣八德市○○街一二五巷十三號住處，胡順福則由其妻乙○○、女胡佩霞送醫救
    治，然急救至翌（二十八）日凌晨一時五十分許，胡順福終因腹部外傷致腹腔內
    出血而休克死亡。
二、案經臺北縣警察局三峽分局報請臺灣板橋地方法院檢察署檢察官偵查起訴。
    理      由
一、訊據被告甲○○固坦承於右揭時、地，與被害人胡順福因取回發電機之事發生爭
    執，進而互相毆打之行為，惟矢口否認有何傷害致死犯行，並辯稱：因被害人胡
    順福先出手毆打，渠始出手反擊，又當天渠業已喝醉酒，並不清楚是否於被害人
    倒地後繼續毆打其腹部，更不清楚其為何會死亡，且被害人腹部並無瘀血或外傷
    ，顯見腹腔內出血之結果與被告之行為無關，且被害人本身較為肥胖，或因其本
    身之病引致死亡云云。惟查：
    (一)被害人胡順福因遭人毆打而造成顏面腫脹、鼻孔出血、腹部柔軟膨脹、左上臂
      後部及右大腿後部瘀血等傷害，並在送醫急後，於八十八年十一月二十八日凌
      晨一時五十分許，因腹部外傷致腹腔內出血而休克死亡，業經檢察官督同法醫
      師相驗屬實，制有履勘筆錄、驗斷書、相驗屍體證明書，並有被害人照片十五
      幀在卷足稽，且據法務部法醫研究所解剖鑑定無訛，有該所（88）法醫所醫鑑
      字第一三二九號鑑定書一件附卷可考；而觀之上開被害人照片可知其腹部嚴重
      腫脹，且依法醫師解剖胡順福之屍體結果，確認胡順福之「左上腹有皮下出血
      」、「腸繫膜新鮮性出血，有小血管出血可見」、「腹腔出血，約二０００公
      撮，腸繫膜小動脈破裂」、「外表鈍性傷，併左上腹皮下出血」，有上開鑑定
      書在卷可稽（相驗卷第三三、三四頁），則被告所為並未對胡順福腹部造成瘀
      血或外傷之辯解，自與事實不符；再參諸該鑑定書又認定被害人死因較似「用
      拳頭貼地打擊所致」，益證被害人之腹部確曾遭他人以拳頭猛力毆擊，且因此
      而造成被害人腹腔內出血並導致死亡，被告於本院徒以被害人因本身較為肥胖
      ，可能其本身亦有病始造成死亡為辯，核與上開勘驗屍體結果不符，自不足援
      為有利於被告認定之依據。
    (二)被害人身體所受右揭傷害，查係與被告互毆後所造成，業據被告於警訊及偵查
      中分別供承：「於八十八年十一月二十七日十九時參加．．．．酒席，當時胡
      順福坐於鄰桌，直到二十一時許我與胡順福就在理論，．．．．，就起衝突，
      先行發生扭打，胡順福太太乙○○在其中勸架，我便動手打胡順福臉部及腹部
      ，直到倒地」、「空手打他（指胡順福）的臉、肚子、頭部，共打三、四拳，
      大家都有喝酒，可能出手太重」（相驗卷第六頁反面、第十五頁反面、第十六
      頁），核與證人即被害人之妻乙○○於警訊及原審調查中證述：被告拉伊先生
      到喜宴的旁邊去，二人即發生爭吵，被告用拳頭打伊先生的腹部、全身，以及
      用腳踹他，他沒有反抗，先生被打得很慘，倒在地上，伊要扶他時，他已經起
      不來了等情節相符（相驗卷第八頁反面、原審卷第三十七頁），並經證人即被
      害人之女兒胡佩霞於原審調查中證述：喝完喜酒後，伊要找媽媽，後來在空地
      上找到，並看到被告脫了衣服，用手腳打踹其爸爸，造成額頭、肚子及腳部都
      受傷等情明確（原審卷第六十三頁），均與被告所為毆打被害人之自白相符，
      被告於本院調查、審理時，辯稱證人乙○○、胡佩霞所言不實云云，核屬卸責
      之詞，並不足採信。是依上開事證，足證被害人所受右揭傷害，與被告之毆擊
      行為具有相當因果關係。被告於本院請求傳喚證人調查其於胡順福倒地後並未
      再行出手毆打，然查該部分事證已明，本院認無再予傳喚調查之必要。
    (三)查人體腹部因無骨骼保護甚為脆弱，徵諸一般人之常識，即便對身強體壯之人
      加以毆打，亦足以造成腹部內部受傷害，且足以因腹部受創引致死亡，被告對
      此結果，在客觀上顯有知悉之可能，是則被告雖非基於被害人將因腹部受傷死
      亡之認識而施以加害行為，然就其因行為所可能造成之加重結果，仍應負其責
      任（最高法院四十七年臺上字第九二０號判例意旨參照）。又被告於八十八年
      十一月二十八日經警查獲移送檢察官偵辦後，隨即經檢察官聲請原審裁定予以
      羈押，並送臺灣臺北看守所執行羈押，而被告於入所作身體檢查時，曾自述身
      體無內外傷，此有卷附該所被告內外傷紀錄表乙紙可稽，據此，尚難認定被告
      係先遭被害人毆打，嗣基於正當防衛之意圖始行出手毆打被害人，則其對於被
      害人因受傷致死亡之事實，即乏阻卻違法之事由；另觀之被告係與被害人因討
      論取回發電機之事發生爭執，足見其精神狀況尚佳，自不得因其於行為之前，
      曾經喝酒之事實，據以免除或減輕其責任。
    (四)被告於本院固辯稱其於為警查獲時，業已準備前往警察機關自首，並經證人張
      添佐於本院調查時到庭證稱被告確曾向渠表示欲前往派出所自首，經其以電話
      與派出所聯繫後，與被告相偕外出即遇警察無訛（本院6.14.訊問筆錄）。惟
      按自首之方式雖不限於自行投案，即託人代理自首或向非偵查機關請其轉達，
      均無不可，然均以對於未發覺之罪投案而受裁判為要件，如案已發覺，則被告
      縱有投案陳述自己犯罪之事實，亦祇可謂為自白，不能認為自首（最高法院五
      十年臺上字第六十五號、二十六年上字第四八四號判例意旨參照）。經查，本
      件被告係於八十八年十一月二十八日將近凌晨二時許，始委由證人張添佐向警
      察機關自首犯罪，業據證人張添佐於本院調查時證稱：「（與被告見面後，被
      告有無提及何事）其表示欲直接至高明派出所自首。」、「（被告當時有無提
      及至醫院之事）其表示欲先自首，再至醫院。」、「（當時是幾點）快接近二
      點。」、「（與被告見面多久，方打電話至派出所？又何時遇見警員？）與被
      告見面十分鐘後即打電話，外出後約二分鐘即見警察，而警方與被告談三分鐘
      後即表示欲帶回分駐所。」（見本院上揭筆錄），是足證被告係於八十八年十
      一月二十八日凌晨二時許始委由張添佐向派出所陳述其加害胡順福之行為；而
      本件係經被害人之女兒於八十八年十一月二十八日零時三十分向臺北縣警察局
      三峽分局鶯歌分駐所報案指稱被告毆打胡順福成傷，經該分駐所警員聯絡當時
      執行巡邏勤務之警員丙○○前往醫院查證後，即前往被告住處，在被告住處外
      遇見被告及張添佐，據張添佐表示欲帶被告前往桃園派出所自首，但經警員丙○○表示案件係在鶯歌轄區發生，遂將被告帶回臺北縣警察局三峽分局鶯歌分
      駐所，業據證人即警員丙○○於本院調查時結證明確，且依卷附相驗案件初步
      調查報告表，其上亦載明報案時間為「八十八年十一月二十八日零時三十分」
      ，是足證被告委由張添佐向高明派出所自承犯罪之前，其加害被害人胡順福之
      犯罪行為，早已為職司偵查犯罪之警察機關所知悉，並無自首規定之適用。
    (五)被告於本院調查審理時雖迭次辯稱渠主觀上並無造成胡順福死亡之認識。惟按
      加重結果犯，以行為人能預見其結果之發生為要件，所謂能預見乃指客觀情形
      而言，與主觀上有無預見之情形不同，若行為人對該結果之發生，在主觀上已
      有預見，而結果之發生又不違背其本意時，則屬故意範圍；經查，依諸右揭事
      證，雖無積極證據足以證明被告於毆打胡順福之時，其主觀上已預見胡順福將
      因此而死亡，復再基於不確定之故意為之，致未對被告論以殺人罪，然被告毆
      打胡順福時，對於其行為將有造成胡順福死亡結果，在客觀上顯有預見之可能
      ，其自應就此加重結果負責，則其徒執與本件認定應負加重結果責任事由無關
      之事由而為抗辯，自非有據。
    綜右事證，自足證被告確有傷害胡順福，並使胡順福因腹部外傷致腹腔內出血而
    休克死亡之行為，被告右揭犯罪行為，已經證明，應依法論科。
二、查被告於毆打胡順福時，客觀上顯能預見其以拳頭毆打被害人腹部，可能會發生
    受創傷重死亡之結果，竟基於傷害之犯意，出拳貼地毆打被害人腹部因而致其死
    亡，核其所為，係犯刑法第二百七十七條第二項前段之傷害致死罪。
三、原審法院經審理結果，認被告犯傷害致死罪，事證明確，援引刑法第二百七十七
    條第二項前段規定，並審酌被告品行、智識程度、因與被害人爭執發電機取回之
    事而犯罪之動機、犯罪之手段、造成死亡結果所生損害程度非輕，及犯罪後態度
    等一切情狀，判處被告有期徒刑八年，核原審判決認事用法暨量刑，均無違法或
    不當，被告徒執右揭辯解，並以量刑過重為由而提起上訴，為無理由，應予駁回
    。
據上論斷，應依刑事訴訟法第三百六十八條判決如主文。
本案經檢察官吳慎志到庭執行職務
中    華    民    國      八十九      年      七      月      十一      日
                            臺灣高等法院刑事第十七庭
                                審判長法  官  陳  正  雄
                                      法  官  許  錦  印
                                      法  官  林  勤  純
右正本證明與原本無異
如不服本判決得於送達後十日內向本院提出上訴書狀，未附理由時應於提起上訴後十
日內向本院補具上訴理由書狀（均應按他造人數提出繕本）
                                      書記官  賴  思  華
中    華    民    國      八十九      年      七      月                日
附錄本案論罪科刑法條全文：
刑法第二百七十七條：
傷害人之身體或健康者，處三年以下有期徒刑、拘役或一千元以下罰金。
犯前項之罪因而致人於死者，處無期徒刑或七年以上有期徒刑，致重傷者，處三年以
上十年以下有期徒刑。


司法院資訊處製作；財團法人民間司法改革基金會備份。
